【裁判字號】    96,重訴,166
【裁判日期】    970630
【裁判案由】    損害賠償
【裁判全文】
臺灣臺中地方法院民事判決             96年度重訴字第166號
原      告  戊○○
            己○○
共同訴訟代  蔡宜宏律師
理人
被      告  庚○○
被      告  統聯汽車客運股份有限公司
法定代理人  乙○○
訴訟代理人  王淑榮律師
複代理人    魏其村律師
訴訟代理人  丙○○
            甲○○
參  加  人  新安東京海上產物保險股份有限公司
法定代理人  癸○○
訴訟代理人  辛○○
受告知人    壬○○
            丁○○
被告因業務過失致死案件，經原告提起請求損害賠償之附帶民事
訴訟（95年度交附民字第238號），經本院刑事庭裁定移送前來
，本院於民國97年6月16日言詞辯論終結，判決如下：
    主  文
原告之訴及假執行之聲請均駁回。
訴訟費用由原告負擔。
    事  實
甲、程序方面：
一、按當事人得於訴訟繫屬中，將訴訟告知於因自己敗訴而有法
    律上利害關係之第三人，民事訴訟法第65條第1項定有明文
    。本件被告主張本件車禍事故，被告子○○與訴外人丁○○
    、壬○○三人為共同侵權行為人，被告統聯汽車客運股份有
    限公司（下稱統聯公司）係向新安東京海上產物保險股份有
    限公司（新安東京公司）投保汽車第三人責任險，而原告於
    本件訴訟僅對被告子○○、統聯公司請求損害賠償，則本件
    被告之訴訟結果，對於訴外人丁○○、壬○○及新安東京公
    司即有共同侵權行為之責任分擔及保險理賠責任等法律上利
    害關係，被告二人依前揭規定，請求對渠三人告知訴訟，自
    應准許。
二、又就兩造之訴訟有法律上利害關係之第三人，為輔助一造起
    見，於該訴訟繫屬中，得為參加，民事訴訟法第58條第1項
    定有明文。本件受告知訴訟人新安東京公司就本件訴訟被告
    勝敗之結果，將有保險理賠之法律上利害關係，其請求依前
    揭規定參加訴訟，自應准許。
三、參加人新安東京公司未於最後言詞辯論期日到庭，核無民事
    訴訟法第386條各款之情事，爰依原告之聲請，由其一造辯
    論而為判決。
乙、實體方面：
一、原告主張：
  (一)緣被告庚○○係被告統聯汽車客運股份有限公司（下稱統聯
    公司）僱用之駕駛人，於民國（下同）94年10月24日晚間，
    駕駛車牌號碼736－FA號營業大客車（下稱被告大客車），
    沿台中市○○路由東往西方向行駛，於同日22時50分許，行
    經青海路與上石路口時，適有訴外人壬○○駕駛車牌號碼
    H6－3952號自小客車，於上開交岔路口臨時停車，訴外人丁○○騎乘車牌號碼H66－080號機車附載被害人丑○○亦行至
    上開交岔路口，丁○○為閃避壬○○所停放於慢車道上之自
    小客車，而將機車騎乘至外側快車道，被告庚○○行車本應
    注意車前狀況及兩車併行之間隔，並隨時採取必要之安全措
    施，而依當時情形，並無不能注意之情事，竟疏未注意車前
    狀況及安全間距，而撞擊行駛於被告大客車右前方由丁○○
    騎乘之機車，致丁○○及後方附載之丑○○均倒地，造成被
    害人丑○○受有顱腦挫傷及胸腔內出血、頭胸部挫傷之傷害
    ，雖經送醫急救，延至翌日2時20分許仍不治死亡。
  (二)又「汽車行駛時，駕駛人應注意車前狀況及兩車併行之間隔
    ，並隨時採取必要之安全措施。」道路交通安全規則第94條
    第3項定有明文。查被告大客車行經前開肇事地點之交岔路
    口，本應注意車前狀況及兩車併行之間隔，並隨時採取必要
    之安全措施，而依當時情形，並無不能注意之情事，竟疏未
    注意車前狀況及安全間距，而撞擊前開丁○○所騎乘附載丑
    ○○之機車，造成丑○○傷重死亡之結果，有相關交通事故
    調查報告表、相驗筆錄、相驗屍體證明書、驗斷書等均在卷
    可稽，則依民法第184條、第191條之2、第188條第1項規定
    ，庚○○與統聯公司對於因此所生之損害自應負連帶賠償責
    任。
  (三)原告戊○○為被害人丑○○之父親，原告己○○為被害人丑
    ○○之母親，有戶籍謄本足憑，原告二人之女丑○○遭庚○○駕駛大客車不法侵害致死，依民法第192條、第194條、第
    195條第1項規定，爰請求被告二人連帶賠償原告戊○○新台
    幣（下同）4,033,134元、原告己○○3,744,620元之損害，
    茲分別明細計算如下：
  (1)原告戊○○部分：
    殯葬費用：因處理被害人丑○○之喪葬事務，原告戊○○
      為被害人支出殯葬費用444,350元
    扶養費用：查被害人丑○○係75年3月26日生，於本件車
      禍事故死亡時雖尚未成年，然自95年3月26日成年後，依
      民法第1114條第1款規定，丑○○對於原告戊○○即負有
      法定扶養義務，戊○○自得請求被告賠償扶養費用。又戊○○係44 年7月29日生，於丑○○死亡時年齡約為50.3歲
      ，依行政院主計處統計資料臺閩地區男性平均壽命為73.6
      歲，原告戊○○尚有22.3年可受扶養。其中50.3歲至70歲
      共19.7年部分，依94年度所得稅扶養親屬扣減額每年74,
      000元之標準，再依霍夫曼計算法係數表扣除中間法定利
      息後，一次給付金額為996,489元；其餘70歲至73.6歲共
      3.6年部分，依94年度所得稅扶養親屬扣減額每年111,000
      元之標準，再依上開霍夫曼計算法係數表扣除中間法定利
      息後，一次給付金額為358, 645元，共計一次給付之金額
      為1,355,134元。又因原告戊○○除丑○○外尚有子女寅
      ○○、卯○○、辰○○三人，有前開戶籍謄本可稽，則丑
      ○○應分擔之扶養義務為四分之一即338,784元。
    精神慰撫金：查被害人丑○○為原告戊○○之次女，從小
      即乖巧體貼，求學過程中成績皆名列前茅，戊○○含辛茹
      苦將丑○○撫育成人，並栽培其接受高等教育，於本件車
      禍發生時仍就讀於東海大學財務金融學系，未來前途似錦
      ，豈料丑○○突遭被告庚○○駕駛大客車肇事致死，驟然
      天人永隔，令原告戊○○悲痛逾恆，以白髮人送黑髮人，
      更情何以堪！而本件車禍事故發生至今，原告戊○○每思
      及被害人，猶如錐心刺痛，然被告卻一再推諉責任，迄未
      與原告戊○○達成民事和解，其漠視人命，莫此為甚！原
      告戊○○所受精神上之痛苦，縱罄筆墨亦難以形容其萬一
      ，爰斟酌被告統聯公司財力雄厚，另請求被告連帶賠償戊○○精神慰撫金400萬元，應屬相當。
    綜上，原告戊○○得請求被告連帶賠償之殯葬費、扶養費及
    精神慰撫金，共計4,783,134元。
  (2)原告己○○部分：
    扶養費用：承前開有關原告戊○○請求扶養費用部分之說
      明，查原告己○○係48年8月23日生，於丑○○死亡時年
      齡約為46.2歲，依前開行政院主計處統計資料臺閩地區女
      性平均壽命為79.41歲，原告己○○尚有33.21年可受扶養
      。其中46.2歲至70歲共23.8年部分，依94年度所得稅扶養
      親屬扣減額每年74,000元之標準，再依霍夫曼計算法係數
      表扣除中間法定利息後，一次給付金額為1,140,252元；
      其餘70歲至79. 41歲共9.41年部分，依94年度所得稅扶養
      親屬扣減額每年111,000元之標準，再依上開霍夫曼計算
      法係數表扣除中間法定利息後，一次給付金額為838,229
      元，共計一次給付之金額為1,978,481元。惟因原告己○○除丑○○外尚有子女寅○○、卯○○、辰○○三人，有
      前開戶籍謄本可稽，則丑○○應分擔之扶養義務為四分之
      一即494,620元。
    精神慰撫金：承前開有關原告戊○○請求精神慰撫金部分
      之說明，復以原告己○○為多重障礙人士，並領有身心障
      礙手冊，處境堪憐，並斟酌被告統聯公司財力雄厚，爰另
      請求被告連帶賠償原告己○○精神慰撫金400萬元，應屬
      相當。
    綜上，原告己○○得請求被告連帶賠償之扶養費及精神慰撫
    金，共計4,494,620元。
  (四)末查被害人丑○○因本件車禍事故死亡，原告二人已獲理賠
    強制汽車責任保險金150萬元，是應自原告二人請求之上開
    數額應各扣減75萬元，核計結果：原告戊○○部分為4,033,
    131元；原告己○○部分為3,744,620元。
  (五)被告庚○○對於被害人丑○○死亡有過失：
  (1)臺灣高等法院臺中分院97年度交上更(一)字第21號判決，認被
    告庚○○就本件車禍事故無業務過失致人於死罪行，主要係
    採中華車輛交通事故鑑定技術研究學會、鑑定證人巳○○之
    鑑定意見，惟查：
    本件車禍事故刑案卷附之中華車輛交通事故鑑定技術研究
      學會鑑定書，其名義上雖為該學會「交通事故鑑定技術研
      究組」所為鑑定，然據巳○○自承該鑑定書實際上僅出於
      其一人之鑑定意見（見臺灣高等法院臺中分院97年度交上
      更(一)字第21號案卷第69頁正面），是其鑑定意見是否客觀
      可信？已非無疑。
    有關本件大客車與機車之碰撞點，巳○○於上開鑑定書記
      載，及臺灣高等法院臺中分院96年度交上訴字第1380號案
      審理時，認係在大客車之右前側車身，於臺灣高等法院臺
      中分院97年度交上更(一)字第21號審理時，卻又認係在大客
      車之右後側車身，兩相迥異，前後不一，自相矛盾。關於
      此，經刑案蒞庭檢察官再詰問，巳○○仍未明確回答問題
      ，然似仍認大客車右前輪之括擦痕並非第一次撞擊點，仍
      與前述情形不同。
    據巳○○所供述「我們是根據二車碰撞的點來判斷」等語
      ，可知大客車與機車之碰撞點為何，係判斷被告就本件車
      禍是否有肇事因素之關鍵基礎。迺巳○○對於碰撞點究竟
      是大客車之右前側、抑或右後側之認定，竟前後不一，則
      其鑑定之關鍵基礎既有誤認，自難期待其鑑定結果之正確
      性，是其鑑定意見，顯無可採。為明本案肇事因素，以釐
      清案情，自有再送請專業單位鑑定之必要。
  (2)鑑定人巳○○另證述：「（問：所述反應距離之問題，20
    公尺距離，其反應時間不到1.5秒，其依據何在？）我們從
    眼睛看到至通知腳尚未踩煞車，約是0.8秒，再去踩煞車是
    0.5秒至1秒，所以讓煞車產生效果共約要1.5秒，此為鑑定
    方面之人所公認。我們用20公尺計算，事實上我們多給0.5
    秒，是考慮車上煞車性能的因素。交通部的相關法令也是這
    樣子規定。」（見臺灣高等法院臺中分院97年度交上更(一)字
    第21號案卷第69頁背面）。縱巳○○具有鑑定車輛事故之專
    門知識及經驗，然其所提及之上揭各項距離、時間之數據資
    料，究竟依據為何？所謂「鑑定方面之人所公認」、「交通
    部的相關法令」又為何指？均未見巳○○提出任何資料於法
    院供核，其鑑定意見是否客觀可信，更令人存疑。
  (3)另，有關臺灣省臺中市區車輛行車事故鑑定委員會鑑定、臺
    灣省車輛行車事故覆議鑑定委員會覆議，縱使均誤認定丁○○騎乘之機車在肇事後「右倒」，致其判斷大客車、機車擦
    撞位置在外側快車道，然而，據鑑定人巳○○所述：「（問
    ：丁○○的機車是左倒或右倒，對於本案之肇事因素有無影
    響？）沒有影響。因當時二車碰撞後會經過一段距離之後才
    倒，中間尚有其他因素影響左倒或右倒。」（見上開刑案97
    年度交上更(一)字第21號案卷第69頁背面），可知，機車於肇
    事後究竟左倒或右倒，並非認定被告庚○○是否疏未注意車
    前狀況之唯一前提事實，故上開鑑定委員會及覆議鑑定委員
    會之鑑定結果，仍具相當之參考價值。
  (4)末按「汽車行駛時，駕駛人應注意車前狀況及兩車併行之間
    隔，並隨時採取必要之安全措施。」道路交通安全規則第94
    條第3項定有明文。上開規定所謂「車前狀況」，應指駕駛
    人前方目視所及範圍之任何情況而言，縱二車各自行駛其車
    道，固屬巳○○所謂「左右關係」，然而，當二車距離縮小
    、在前之車輛進入在後車輛駕駛人之目視範圍時，已從「左
    右關係」變為「前後關係」，自仍有上開道路交通安全規則
    規定之適用。查本件被告庚○○於初次警詢時既已自承：「
    發生危險時，我感覺可以安全通行，便未採取任何反應措施
    。」另據大客車行車紀錄表顯示，被告庚○○於肇事時，其
    車速係在時速40至50公里之間，均未減速，足見本件車禍發
    生前數秒鐘，被告庚○○已可看見丁○○騎乘之機車，當時
    被告庚○○係因其認為可以安全通行，而未採取任何安全措
    施，並非因不能注意或不及反應始未採取安全措施。是以，
    本件車禍事故發生時，被告庚○○應能注意車前狀況，及應
    能注意與機車併行之安全間隔，詎被告庚○○竟疏未注意採
    取減速或煞車等必要之安全措施，仍以時速近50公里之車速
    疾駛通過，且於超越訴外人丁○○騎乘之機車時，又疏未注
    意與該機車保持併行之安全間隔，以致大客車之右前輪與車
    門之間與該機車之左照後鏡發生擦撞，被告庚○○之駕車行
    為顯有過失。
  (六)對被告抗辯之陳述：
  (1)原告得請求如起訴請求之撫養費：
    按民法第1117條第1項規定，受扶養權利者，以不能維持生
    活而無謀生能力者為限。同條第2項僅規定，前項無謀生能
    力之限制，於直系血親尊親屬不適用之。是直系血親尊親屬
    如能以自己財產維持生活者，固無受扶養之權利，第所稱「
    不能維持生活」，係指無財產足以維持生活而言，有最高法
    院81年度台上字第1504號判決要旨可參。經查，原告戊○○
    僅國小畢業，為自耕農，收入微薄，原告己○○亦國小肄業
    ，因罹患中度多重障礙領有殘障手冊，無工作能力，並無收
    入。參以近年來一般消費及物價普遍上漲等情形，原告二人
    之財力顯不足以維持其等生活，顯合於民法第1117條之規定
    ，原告自得請求被告連帶賠償扶養費甚明。
  (2)按債權人向連帶債務人中之一人免除債務，而無消滅全部債
    務之意思表示者，除該債務人應負擔之部分外，他債務人仍
    不免責，民法第276條第1項定有明文。查原告二人固已與本
    件車禍事故之共同加害人壬○○、丁○○成立和解，然原告
    二人與壬○○、丁○○達成和解時，並無消滅全部債務之意
    思表示，揆諸上開民法規定，除壬○○、丁○○應分擔之部
    分外，被告庚○○仍不免其責任。
  (3)被告主張不得再主張抵扣：
    查本件車禍事故之發生，迭經臺灣省臺中市區車輛行車事
      故鑑定委員會鑑定、臺灣省車輛行車事故覆議鑑定委員會
      覆議鑑定，均認被告庚○○駕車疏未注意車前狀況，與丁○○同為肇事次因，壬○○則為肇事主因。是若  鈞院斟
      酌肇事情狀，認定壬○○、庚○○、丁○○三人應連帶負
      擔之過失責任比例之後，則除壬○○、丁○○應分擔之過
      失比例外，被告庚○○仍不免其責任。亦即，本件原告請
      求之金額，非可逕扣除原告與壬○○之和解金179萬元及
      原告與丁○○之和解金15萬元，而應就被告庚○○應負擔
      之過失責任部分認定之。又被告統聯公司為被告庚○○之
      僱用人，就上述被告庚○○應負擔之過失責任部分，應與
      被告庚○○負連帶賠償責任。
    另按強制汽車責任保險法第32條規定，保險人依該法規定
      所為之保險給付，視為被保險人損害賠償金額之一部分，
      被保險人受賠償請求時，得扣除之。查被害人丑○○因本
      件車禍事故死亡，原告二人前已獲理賠強制汽車責任保險
      金150萬元，故原告二人起訴請求之金額，已予扣減上開
      保險金。
  (七)聲明：(1)被告應連帶給付原告戊○○4,033,134元，及自95
    年7月27日起至清償日止，按年息5%計算之利息。(2)被告應
    連帶給付原告己○○3,744,620元，及自95年7月27日起至清
    償日止，按年息5%計算之利息。(3)原告願供擔保請准宣告假
    執行。
二、參加人參加之陳述：
  (一)本件原告已與第三人午○○、丁○○分別和解179萬元、15
    萬元，及已領取強制汽車責任保險金150萬元，原告總共已
    獲理賠金額為344萬元。然原告請求被告等賠償之金額並未
    扣減或抵扣前開已獲得之賠（補）償金額，於法應有未洽。
    按民法及強制汽車責任保險法之規定，原告等已獲得之賠（
    補）償金額應視為損害賠償金額之一部分，原告等於請求賠
    償時應扣除之。
  (二)次查被告子○○縱有過失，其過失責任僅有「同為肇事次因
    」應佔肇事責任之15%，然依過失責任比例分攤原則，與原
    告等請求金額差距過大，顯不符合比例原則。
三、被告則以：
  (一)被告庚○○對於被害人丑○○死亡並無過失：
  (1)被告庚○○第一審有罪之判決，業經台灣高等法院台中分院
    96年度交上訴字第1380號、97年度交上更(一)字第21號刑事判
    決，兩度予以撤銷，改判被告庚○○無罪。核其理由，主要
    認為被告庚○○於肇事前後於內側快車道直行，並無變換車
    道情事，當時丁○○駕駛機車搭載原告之女丑○○行駛於外
    側快車道，因見壬○○駕駛之自小客車自慢車道起駛變換並
    佔用外側車道，乃向左改變行向擬超越斜向之壬○○自小客
    車，適與被告庚○○駕駛行駛內側快車道已抵達丁○○機車
    左側之大客車發生擦撞；而比對相關肇事車輛刮擦痕及交通
    事故現場圖，丁○○機車應係左倒而非右倒（台灣省台中市
    區車輛行車事故鑑定委會鑑定書誤認機車右倒），是大客車
    與機車擦撞之位置應在內側車道或分道線上。且被告庚○○
    駕駛之大客車並未超速，其正常行駛下，對丁○○貿然切換
    車道而侵入（或靠近）內側快車道，根本無從預防；而兩車
    撞擊點既然在被告庚○○所駕駛車輛右後方，乃屬左右關係
    ，並非前後關係，自無應注意車前狀況減速慢行並作好隨時
    停車準備之適用，故無從認定被告庚○○有業務過失致死犯
    行。
  (2)又最高法院96年度台上字第732號刑事判決發回台灣高等法
    院台中分院，所指陳之疑點，台灣高等法院台中分院97年度
    交上更(一)字第21號刑事判決第10頁第2行至第3頁第15行處，
    業已載述甚明，茲不贅言。至於，原告指稱被告庚○○駕駛
    大客車違規行駛內側車道，與車禍有因果云云，尚嫌無據。
    蓋，被告庚○○雖違規行駛於內側快車道，但非肇事原因，
    此節除有中華車輛交通鑑定技術研究學會之鑑定報告附於刑
    事卷宗可徵外，亦經前揭高等法院台中分院判決所是認；況
    且，被告庚○○在肇事前後均始終於內側車道直行，並未變
    換車道，對於第三人丁○○之機車突然侵入（或靠近）其車
    道，因事出突然，未有足夠之「煞停距離」以避免車禍發生
    （即無迴避可能性）。又擦撞點係位於被告庚○○所駕大客
    車右後方，二車原屬左右關係，並非前後關係，衡情，被告
    庚○○亦無疏於注意車前狀況情事（即無預見可能性），此
    在在證明違規行駛內側快車道乙節，非屬肇事原因，與原告
    之女丑○○死亡結果間，並無相當因果關係，要至灼然。
  (3)綜上事證，足證被告庚○○對系爭車禍並無過失，伊與被告
    統聯公司自無庸對原告負侵權行為連帶賠償之責。且相關事
    證，經鈞院調閱刑事卷宗參酌，至臻明確，原告聲請就本件
    肇事原因再送請國立交通大學鑑定，核無必要。
  (二)就原告等請求之金額部分：
  (1)扶養費用部分：按直系血親相互間，互負扶養之義務，固為
    民法第1114條第1款所明定；惟「受扶養權利者，以不能維
    持生活而無謀生能力者為限。前項無謀生能力之限制，於直
    系血親尊親屬，不適用之」民法第1117條亦有明文。換言之
    ，扶養義務之發生，需以受扶養權利人處於受扶養之必要狀
    態，即不能以自己之資產維持生活且不能以勞力謀求生計為
    受扶養之要件。依民法第1117條第2項文義所示，直系血親
    尊親屬之受扶養權，雖不受同條第1項無謀生能力之限制，
    但仍應以不能維持生活為前提，法理甚明。查，原告戊○○
    自承為自耕農，依常理判斷，名下應有土地供其耕作，尚非
    無資產之人；且原告等二人迄未提出財產及所得清冊證明渠
    等確無資產維持生計，徒以無業、無收入或收入微薄等語說
    明，殊嫌無據。
  (2)慰撫金部分：按慰撫金數額，究竟若干為適當，應斟酌兩造
    身分、地位、經濟狀況，加害程度及其他各種情形，俾為審
    判之依據。本件被告庚○○對於原告之女車禍死亡縱有過失
    ，亦屬肇事結果發生之次因，原告等分別主張慰撫金400萬
    元，實屬過高。
  (三)被告統聯公司及庚○○應負擔賠償責任之比例，至多為算定
    總金額之15%：
  (1)按債權人向連帶債務人中之一人免除債務，而無消滅全部債
    務之意思表示者，除該債務人應分擔之部分外，他債務人仍
    不免其責任，民法第276條第1項載有明文。蓋其立法意旨，
    在於避免連帶債務人間循環求償，致免除債務之效力喪失殆
    盡，故經債權人免除債務之債務人，在該債務人應分擔部分
    ，他債務人亦可同免其責。本件原告於偵查中分別與共同侵
    權行為人丁○○及壬○○成立調解，有彰化縣福興鄉調解委
    員會調解書二紙足憑。又依鈞院95年度交訴字第107號刑事
    判決所援引台灣省台中市區車輛行車事故鑑定委會之分析意
    見，謂「鐘車（即壬○○）於交岔路口邊不當臨時停車在先
    ，起步行駛進入快車道時未讓左後行進中機車先行，為肇事
    主因，紀車（即丁○○）及劉車（即庚○○）行經車輛擁擠
    交岔路口疏未注意車前狀況及減速慢行而變換車道行駛，同
    為肇事次因」等語，可知壬○○之過失係造成被害人丑○○
    死亡之主要原因，其所占過失比例應有70%；易言之，丁○○與被告庚○○應平分擔過失比例30%，即各15%。準此，原
    告既已於調解成立時，免除壬○○70%應分擔部分債務，免
    除丁○○15%應分擔部分債務，則被告庚○○與被告統聯公
    司連帶賠償之金額，應為算定總賠償金之15%，逾此部分被
    告統聯公司無賠償之義務。
  (四)另原告二人已受領強制責任保險理賠金150萬元，被告統聯
    公司前於94年11月7日給付奠儀11,000元（性質應認係慰撫
    金）；共同侵權行為人丁○○、壬○○分別給付之和解金15
    萬元及179萬元外，被告庚○○另於台灣高等法院台中分院
    97年度交上更(一)第21號業務過失致死案年97年4月16日審理
    時，當庭給付原告戊○○10萬元慰問金，均應自算定之賠償
    金額中扣除。
  (五)聲明：(1)如主文第1項所示。(2)如受不利判決，被告願供擔
    保免為假執行之宣告。
三、參加人未於最後言詞辯論期日到庭，其先前到庭之陳述如下
    ：
  (一)本件原告已與第三人午○○、丁○○分別和解179萬元、15
    萬元，及已領取強制汽車責任保險金150萬元，原告總共已
    獲理賠金額為344萬元。然原告請求被告等賠償之金額並未
    扣減或抵扣前開已獲得之賠（補）償金額，於法應有未洽。
    按民法及強制汽車責任保險法之規定，原告等已獲得之賠（
    補）償金額應視為損害賠償金額之一部分，原告等於請求賠
    償時應扣除之。
  (二)次查被告子○○縱有過失，其過失責任僅有「同為肇事次因
    」應佔肇事責任之15%，然依過失責任比例分攤原則，與原
    告等請求金額差距過大，顯不符合比例原則。
四、兩造經法院整理並簡化爭點，其結果如下：
  (一)兩造不爭之事項：
  (1)被告庚○○係被告統聯公司之受僱人，係以從事駕駛為其業
    務之人。
  (2)被告庚○○於94年10月24日晚間，駕駛車牌號碼736-FA號營
    業大客車，沿臺中市○○路由東往西方向行駛，於同日22時
    50分許，行至青海路與上石路口，行駛內側快車道。適有訴
    外人壬○○駕駛車牌號碼H6-3952 號自用小客車，於上開交
    岔路口路邊臨時停車後起步駛入外側快車道，適有訴外人丁○○騎乘車牌號碼H66-080 號重型機車附載丑○○亦行至上
    開交岔路口，為閃避壬○○前述自用小客車，變換車道至外
    側快車道接近內側快車道處，被告庚○○駕駛前揭車輛擦撞
    行駛於右前方由訴外人丁○○騎乘之前揭機車，訴外人丁○○被擦撞後，重心不穩，致機車向左倒地，訴外人丁○○及
    後方附載之乘客丑○○亦均倒地，丑○○之顱腦挫傷及胸腔
    內出血、頭胸部挫傷，經緊急送醫後，延至翌日凌晨2時20
    分許不治死亡。
  (3)被告庚○○因本件車禍涉嫌業務過失致死刑事案件，經台灣
    高等法院台中分院96年度交上訴1380號判決無罪，現由檢察
    官提起第三審上訴審理中。
  (4)對於原告請求之喪葬費用444,350元不爭執。
  (5)原告已受領汽車強制責任保險金150萬元。
  (6)原告已受領被告統聯公司給付之奠儀1萬1千元。
  (7)訴外人丁○○、壬○○分別給付原告和解金15萬元、179萬
    元。
  (二)兩造爭執之事項：
  (1)被告庚○○對於被害人丑○○死亡有無過失？
  (2)若被告庚○○對本件車禍有過失，原告得請求之扶養費及慰
    撫金分別為何？
  (3)被告主張得抵扣之金額為何？
五、本院得心證之理由：
 (一)原告主張：被告庚○○係被告統聯公司之受僱人，於94年10
   月24日晚間，駕駛車牌號碼736-FA號營業大客車，沿臺中市
   ○○路由東往西方向行駛，於同日22時50分許，行至青海路
   與上石路口，行駛內側快車道。適有訴外人壬○○駕駛車牌
   號碼H6-3952號自用小客車，於上開交岔路口路邊臨時停車後
   起步駛入外側快車道，適有訴外人丁○○騎乘車牌號碼
   H66-080號重型機車附載丑○○亦行至上開交岔路口，為閃避
   壬○○前述自用小客車，變換車道至外側快車道接近內側快
   車道處，被告庚○○駕駛前揭車輛擦撞行駛於右前方由訴外
   人丁○○騎乘之前揭機車，訴外人丁○○被擦撞後，重心不
   穩，致機車向左倒地，訴外人丁○○及後方附載之乘客丑○○亦均倒地，丑○○之顱腦挫傷及胸腔內出血、頭胸部挫傷
   ，經緊急送醫後，延至翌日凌晨2時20 分許不治死亡等情，
   業為兩造所不爭，故應堪採信。
 (二)原告主張被告庚○○對於本件車禍之發生為有過失，被告庚○○則否認其有何過失。經查：
 (1)被告所駕駛營業大客車，於肇事前後係於內側快車道直行，
   並未變換車道：
   被告庚○○警訊陳稱：「我駕駛車號736-FA沿青海路內側
     快車道往河南路方向行駛，當時我看右後鏡（廣角後鏡）
     時發現自小客車H6-3 952臨停於快慢車道間，而一部重機
     車H66─080在自小客車後方尚未超越自小客車，而我認為
     可以安全通行時我便超越，當我聽到撞擊聲時，我發現機
     車撞及我車後未立即倒地，後又撞及自小客車號H6-3952後
     才倒地」（見相驗卷第37頁）。於同日下午4時10分，檢察
     官相驗時供稱：「我當時是由東往西開在青海路上的內側
     快車道，到了上石路口時，發現前方是綠燈，我就開過去
     ，我當時看到丁○○騎機車在我車前右前方，是在外側快
     車道上，我想應該可以安全通過，所以就直行，後來壬○○的自小客車不知何時開到外側的快車道，丁○○的機車
     也慢下來，所以他的車就與我的大客車變成平行……我還
     是直行，我不知道丁○○的機車何時騎到內側的快車道被
     我的車撞倒」（見相驗卷第65頁）。復於刑事第一審供稱
     ：「我第1次看到證人丁○○就是過十字路口時，證人丁○○離壬○○的車子還有一段距離，約十公尺左右，當時證
     人丁○○是騎機車在慢車道與外側車道的邊線上，當時證
     人丁○○在我的右前方，離我有一個車道寬的距離，在我
     的右前方，在我的車頭之前。我看到壬○○的車頭出來，
     證人丁○○在壬○○車的左側後方，我看到時，壬○○的
     車子有起步由慢車道向左切入外側車道，尚未整個車子切
     入外側車道。我不知道證人丁○○所騎乘的機車有何處理
     ，因為我那時車子剛好經過他們，而且那時候我覺得證人
     丁○○的機車離我還很遠，所以我並沒有注意。我尚未超
     越壬○○的車子與證人丁○○的車子時，我有看到證人丁○○的機車突然超出來，行駛在外側車道並沒有侵入到內
     側車道，但他沒有打左方向燈」等語（見刑事一審卷96年2
     月25日筆錄）。
   肇事機車騎士丁○○於94年10月25日凌晨零時，在現場接
     受警員詢問時陳稱：「我駕駛車號H66-080，沿青海路外側
     快車道往河南路方向行駛，當時發現一部自小客車車號
     H6-395 2臨停快慢車道間，而我便向左超越該車，而遊覽
     車號736－FA由我左後方駛來」（見相驗卷第36頁）；於同
     日下午4時10分，檢察官相驗時復供稱：「當時我騎
     H66-080號機車，後面載死者，騎到臺中市○○路○○路口
     ，有一台自小客車（按：H6-3952號），他沒有打方向燈，
     我打算從他左（邊）轉過去，我當時騎在快車道上，後來
     我聽到後面有公車的聲音，從我後面很快開過來，撞倒我
     機車的左後照鏡……但是機車還未倒地，無法正常騎，後
     來機車才往前滑，往左邊倒」等語（見相驗卷第64頁背面
     ）。
   H6-3952號自用小客車駕駛人壬○○於94年10月25日下午4
     時10分，檢察官相驗時供稱：「……停在青海路上石路口
     之慢車道上，讓我朋友下車之後，我打方向燈，要從慢車
     道切到快車道，出去時並未發現機車，等快到外側快車道
     ，發現丁○○所騎的機車在我的左後角」等語（見相驗卷
     ）。
   又卷附警方所繪道路交通事故現場圖記載：機車倒地最初
     刮地痕之起點，位於外側快車道上，距離內外快車道分道
     線只有0.2公尺（見相驗卷第35頁），而訴外人壬○○前揭
     證稱其駕車已快到外側快車道，發現丁○○所騎的機車仍
     在其左後角，由此可證丁○○超越壬○○車輛時，午○○
     之車輛應已駛入快車道，本院復參照訴外人丁○○前揭所
     述：機車在與大客車撞擊時，未立即倒地，在不正常行駛
     一段距離後才左倒等語，再綜衡被告、丁○○、午○○前
     揭證述，應認本件車禍當時被告庚○○駕駛大客車行駛於
     內側快車道直行，丁○○駕駛機車，行駛於外側快車道，
     準備超越已駛入外側快車道之壬○○所駕駛自小客車。
  (2)被告庚○○所駕駛之大客車與機車若有擦撞，其擦撞地點應
    係在內側快車道上或內、外側外車道之分道線上：
    本件被告庚○○所駕駛之車輛右前輪上方車身有擦痕，然
      並無凹損或刮痕，此有大客車照片2幀在卷可稽（見相驗
      卷），而丁○○機車左照後鏡雖然折斷，但折斷之照後鏡
      遺留現場之位置係在機車刮地痕起點往前約4、5公尺處，
      另機車車體刮損之位置係在左照後鏡、左側方向燈罩、左
      側煞車把手前護板、正面護板左側、車輪護板左側等情，
      亦有機車照片、前揭道路交通事故現場圖在卷足稽，本院
      審酌：證人巳○○於刑事更一審到庭證稱：「（問：本件
      大客車的前輪也有括擦痕（偵查卷94頁），此括擦痕是否
      為第一次撞擊點？）一般機車把手高度為90公分，大客車
      輪胎為100公分，該照片所示刮痕離地約120公分以上，如
      係機車把手碰撞，高度即不符，如為照後鏡刮到，該照後
      鏡應比一般照後鏡高度還高，且應該還要有其他碰撞痕跡
      ，如把手的碰撞」等語，故本院前揭大客車之右前輪輪弧
      上之擦痕縱使係兩車擦撞痕跡，揆之丁○○前揭證稱：機
      車在與大客車撞擊時，未立即倒地，在不正常行駛一段距
      離後才左倒等語，足認機車在與大客車撞擊之第一時間向
      右偏之離力方並不強，機車才未立即右倒，繼續行駛一段
      距離才向左傾倒，且大客車體並無凹損、刮痕，顯見兩車
      縱有擦撞，亦僅係輕微擦撞。
    上開機車與大客車擦撞後，仍能行駛一段距離後才左倒，
      且機車倒地最初刮地痕之起點，位於外側快車道上，距離
      內外快車道分道線只有0.2公尺乙節，已如前述，足見兩
      車若有擦撞，其擦撞位置應在內側快車道上或內、外側快
      車道之分道線上，至於本件機車之刮地痕雖遺留於外側快
      車道上，因該機車並擦撞後立即倒地，故仍不能據此逕認
      刮地痕起點之外側快車道為兩車擦撞位置。
  (3)被告庚○○對本件車禍之發生並無過失：
    案發地點時速限制為50公里，而被告駕駛上開大客車行經
      肇事現場時之時速係在50公里以下，有上開大客車行車紀
      錄表、道路交通事故調查報告表(一)在卷可佐（見相驗卷）
      ，故被告庚○○並無超速違規之情事。
    又駕駛人看見車前狀況時，反應時間約1.5秒至2秒，即看
      到狀況後要1.5秒至2秒身體才會有動作，駕駛人採取反應
      動作之後，最快要0.5秒才會有實際（煞車）效果出來，
      如車速40公里，反應距離至少也要20公尺，他才可以有反
      應的動作，但是車子也還不一定煞得停。「反應距離」加
      上「煞車距離」稱「煞停距離」，故反應距離需再乘以2
      ，變成40公尺，所以基本上從警繪圖來看本件大客車之反
      應距離是不夠的，業經鑑定人巳○○於刑事上訴審審理時
      證述綦詳（見刑事上訴審卷）。又丁○○於刑事一審具結
      證稱：「我要超越壬○○的車子而尚未超越壬○○的車子
      時，我發現【前面的路變窄了】，但是我不知道統聯車子
      是否有變換車道」等語（見刑事一審卷頁），益見壬○○
      駕駛自用小客車自慢車道駛出斜向外側快車道，丁○○為
      超越自小客車向左超越之際，被告所駕駛之大客車已經抵
      達其左後方（所以有「路變窄之視覺感受」），大客車與
      機車間隔不滿3.2公尺（外側快車道寬度，見相驗卷第35
      頁道路交通事故現場圖），丁○○騎乘機車突然侵入或靠
      近內側快車道，以大客車時速保守較低之40公里計算（以
      此速度計算，煞停距離較短，較不利於被告），顯然不足
      40公尺「煞停距離」，故被告對於丁○○貿然切換車道而
      侵入（或靠近）內側快車道，根本無從預防至明。則丁○○變換車道致侵入（或靠近）內側快車道，未注意後方來
      車，壬○○自路邊起駛，未讓位於其左後方，已行駛於外
      側快車道之機車先行，丁○○、壬○○均有肇事責任，被
      告雖然違規行駛於內側快車道，但此非肇事原因，而且其
      在肇事前後均一直於內側快車道直行，未變換車道，且對
      於突然侵入（或靠近）其車道之機車，因事出突然，未有
      足夠之「煞停距離」以避免車禍發生，無注意避免車禍發
      生之可能性，被告駕駛行為與車禍發生無相當因果關係，
      應無過失責任。
    被告於警詢雖供稱：「（當時你要通過路口前是否發現自
      小客車H6-3952臨停於路口下乘客？或由路邊起駛前進？
      ）當時我……有發現自小客車由慢車道斜斜往外側車道行
      駛，而機車便往左方向一直靠往內側快車道方向行駛」、
      「危險發生時，我感覺可以安全通行，便未採取任何反應
      措施」等語（見相驗卷），然本院審酌被告前揭供述係指
      當時發覺丁○○之機車有向內側快車道方向閃避正駛入外
      側快車道之壬○○之自用小客車，然斯時機車與自用小客
      車均仍在外側快車道上，被告實難預期機車會突然侵入被
      告行駛之內側快車道或內、外側道之分道線上，故尚難期
      待被告能事先反應保持適當之併行間隔，故被告前揭供述
      ，自不足推認其有預防車禍發生之可能。
    本院刑事庭曾將本件車禍委請中華車輛交通事故鑑定技術
      研究學會鑑定，亦同此認定，有該會95年9月1日95定字第
      18號鑑定報告在卷可徵（見刑事一審卷第51至58頁）。至
      臺灣省臺中市區車輛行車事故鑑定委員會鑑定意見、臺灣
      省車輛行車事故覆議鑑定委員會覆議意見，均認被告駕車
      疏未注意車前狀況，為肇事次因云云，然該2份鑑定，因
      執丁○○騎乘機車在肇事後【右倒】乙節以認定事實，致
      其判斷大客車、機車擦撞位置在外側快車道，顯與上開證
      據不符，此2份鑑定書所依憑鑑定之前提事實既有違誤，
      其鑑定結果，自難採憑，亦無從據此為被告有罪之認定，
      附此敘明。
  (三)綜上所述，本件被告庚○○對本件車禍之發生並無過失，原
    告請求被告連帶給付如訴之聲明所示之金額，即無理由，應
    予駁回。原告之訴既無理由，其假執行之聲請亦失所附麗，
    自應併予駁回。
  (四)本件事證已臻明確，原告請求將本件車禍另送鑑定及兩造其
    餘攻擊防禦方法及舉證，均已無礙於本院前揭審酌，本院自
    毋庸逐一論述，附此敘明。
丙、結論：原告之訴為無理由，依民事訴訟法第385條第1項前段
    、第78條，判決如主文。
中    華    民    國    97    年    6     月    30    日
                  民事第一庭    法  官  陳毓秀
正本係照原本作成。
如對本判決上訴，須於判決送達後20日內向本院提出上訴狀。
中    華    民    國    97    年    6     月    30    日
                                書記官  楊賀傑


司法院資訊處製作；財團法人民間司法改革基金會備份。
